臺灣臺北地方法院刑事判決　　　　　　86年度訴字第1662號
公　訴　人　　臺灣臺北地方法院檢察署檢察官
被　　　告　　癸○○
選任辯護人　　張慶帆律師
被　　　告　　午○○
選任辯護人　　黃柏夫律師
　　　　　　　陳志揚律師
　　　　　　　林雅芬律師
被　　　告　　庚○○
　　　　　　　丙○○
上列二人共同
選任辯護人　　洪貴參律師
　　　　　　　蕭誌萍律師
被　　　告　　辰○○
　　　　　　　子○○
上列二人共同
選任辯護人　　詹順發律師
被　　　告　　戊○○
選任辯護人　　林振光律師
上列被告等因瀆職等案件，經檢察官提起公訴（82年度偵字第26
920號、第27504號、第28801號），本院判決如下：
    主  文
癸○○、午○○、庚○○、辰○○、戊○○、丙○○、子○○均
無罪。
    理  由
壹、公訴要旨：
一、起訴事實（包括起訴書及檢察官於92年7月27日、93年2月16
    日提出之補充理由書）：
  (一)被告子○○曾任國營台灣電力股份有限公司（下稱台電公司
    ）超高壓線施工處（下稱超施處，嗣又改組為北區施工處）
    技術課土木設計員，負責塔基工程契約規定及施工技術，包
    括工程現場履勘、評估、規劃、塔基設計及發包前單價分析
    表等之製作。被告丙○○曾任超施處技術課土木股股長，負
    責鐵塔及基礎設計、基礎發包等事項。共同被告己○○（另
    行審結）曾任超施處技術課課長，負責線路設計審核及工程
    發包審核等事宜。被告戊○○曾任超施處副主住，負責全省
    超高壓線路之設計、發包、施工並協助主任督導該處業務等
    事宜。被告庚○○曾任超施處主任，負責全省超高壓線路之
    電工程處（下稱輸工處）副處長，負責輸電線路之設計及協
    助輸工處處長代為審核及監督輸工處有關土木、會計、供應
    及工務等業務。被告午○○曾任輸工處處長（80年8月3日起
    至85年10月31日止），而被告癸○○係其前任處長（73年至
    80年8月2日），均負責輸電線路、變電所新建工程之設計、
    審核及監督輸工處有關土木、會計、供應及工務等業務，均
    係依據法令經辦公用工程之公務人員。
  (二)緣台電公司為配合台中火力發電廠送電計劃，以應台灣中部
    地區用電量成長，經供電計劃會議，認需興建中火南投超高
    壓變電所間345/KV超高壓輸電線（下稱中火-南投345/KV線
    ），全長45公里，計劃塔基145座（後改為143座），其中53
    座（後改為46座）位於沿海及烏溪河床，需建沈箱基礎，乃
    發交該公司輸電工程處（下稱輸工處）處理，再由輸工處依
    所屬各施工處之職掌交由超高壓線施工處（下稱超施處）負
    責相關測量、初步設計、塔基定位、地權交涉及相關簽文等
    之草擬，但因金額超過超施處授權之新台幣（下同）1,200
    萬元，乃由上級單位輸工處負責發包，並主持審核底價等事
    宜，但仍由超施處負責相關簽文等之草擬。於78年9月間，
    被告癸○○任輸工處處長，被告午○○任輸工處副處長，竟
    基於圖利國營中華工程股份有限公司（以下簡稱中華工程公
    司）之犯意，明知中華工程公司多將所承包之工程轉包予下
    游廠商牟利，而未實際親自施工，但渠等為向中華工程公司
    推薦營造商轉包工程，於該53座塔基沈箱基礎工程尚未定案
    發包，且受託負責地質鑽控試驗之力權營造有限公司（下稱
    力權公司）亦尚未將地質鑽探試驗報告書呈報前（力權公司
    於79年4月方完成報告書），即事先指示所屬承辦單位超施
    處主任即被告庚○○、副主任即被告戊○○、設計課長即共
    同被告己○○、股長即被告丙○○、設計員即被告子○○等
    人以工程緊急、施工困難、配合送電計劃等不實說詞，供彼
    等在簽呈上作為與中工公司議價之理由，且未實際訪查民間
    廠商是否有興建之能力，即違反機關營繕工程及購置定製變
    賣稽查條例之招標規定，指定將該工程採議價方式交中工公
    司承作。被告子○○即依據被告癸○○所提供之議價理由，
    負責撰稿簽文，於所掌之公文書上載述內容顯與事實不符之
    「一……位於沿海地區及河床內之53座沈箱基礎……，確因
    工程進度極難控制，施工環境險惡、工期緊迫、施工技術特
    殊、品質控制不易等因素，故需有優良設備及施工技術豐富
    之廠商始能克服，非一般民營廠商所能勝任，故擬採議價方
    式辦理，……(一)本工程沈箱井筒達40公尺，如遇高塑性黏土
    圍束井筒無法下沈，需於井筒壁內外預埋管，以高壓水沖法
    輔助下沈，該工法僅中華工程公司於本公司之……沈箱基礎
    曾有施工經歷，尚無其他民營廠商有此施工經驗。……(三)位
    於沿海及海水淹沒區沈箱基礎……，施工環境險惡、施工方
    法特殊、品質控制不易，……經本公司詳細評估，國內僅有
    中華工程公司有該施工能力及經驗，……。二綜右所述，本
    線路沈箱基礎之施工……需有沈箱基礎有豐富經驗之廠商始
    能如期完成，而此項資歷與經驗在國內僅有中華工程公司一
    家，……。」等由，排除其他廠商參予之機會，圖利中華工
    程公司，使其得為議價之對象，經被告丙○○、共同被告己○○、被告戊○○、被告庚○○逐級形式審核後，被告癸○○即故意予以核章通過，誤導台電公司並轉呈審計部將該53
    座塔基分3期（第1期為第2號至第11號塔基、第2期為第24號
    至第59號塔基、第3期為第60號至第66號塔基）（事後原第2
    期、第3期合併為第2期施工，並減為36座塔基，為第24號至
    第59號）採議價方式交予中華工程公司承做，並送請審計部
    審核，經審計部審核函示，要求台電公司將議價廠商資格，
    需具備設備及調查經過詳情等函覆，被告癸○○、庚○○、
    戊○○、周一菁、子○○及共同被告己○○等再於78年10月
    間再上公文稿將「(一)本工程沈箱基礎為沿海及河床中，因施
    工環境險惡……經通盤審慎檢討結果，確定必須以從事345/
    KV輸電線路沈箱基礎施工一次完成10座以上實績經驗之廠商
    ……。(二)該線路沈箱基礎數量龐大……需具備多部之精密測
    量儀器、高度之測量技術……另本工程需於井筒壁內外預埋
    管路，並灌送高壓水以內沖外洗之水沖法輔助下沈……。」
    等不實事由，由台電公司再函請求審計部同意依機關營繕工
    程及購置定製變賣財物稽查條例第11條，以分期議價方式，
    交中華工程公司承包，審計部因該不實之公文，誤信台電公
    司之陳報理由，遂同意第1期工程交中華工程公司承做，惟
    特囑第2、3期工程，如發現國內廠商已具承建能力應一併邀
    請參加比價（78年11月3日台審部伍字第030239號函）。嗣
    於78年12月24日，由被告癸○○負責與中工公司議價，而中
    華工程公司果以1億6,020萬元（工程承攬金額為1億5,257萬
    1,429元，營業稅為762萬8,571元）與台電公司訂定承攬契
    約，中華工程公司旋即於79年2月至3月，以9,018萬元將該
    10座塔基工程悉數轉包予信欣營造股份有限公司（第2、3號
    塔基）、忠佑營造股份有限公司（第4號塔基）、一興營造
    有限公司（第5、6號塔基，起訴書誤為第4、5號塔基）、居
    德營造有限公司（第7號塔基）、一功營造有限公司（第8號
    塔基）、正明營造有限公司（第9號塔基）、信平營造有限
    公司（第10、11號塔基）等7家廠商獨力興建，且無需以高
    壓水沖法即可使沈箱下沈，嗣於79年8月30日陸續完工，並
    通過台電公司之驗收，而中華工程公司僅提供鋼筋、水泥材
    料，轉手即獲取差額6,239萬1,429元。
  (三)被告癸○○、午○○、辰○○、庚○○、戊○○、丙○○、
    子○○及共同被告己○○等明知上情，且知悉國內廠商已有
    承製之能力，但於辦理第2期工程（即原先之第2期、第3期
    ）時，仍於80年5月23日以簽文偽稱：第2期工程第24號至第
    59 號計36座塔基於82年6月前完成，需80年8月動工，否則
    無法完成送電計劃，仍執意圖利中華工程公司，欲與中華工
    程公司議價，但為避免營造工會陳情擴大，於次日（80年5
    月24日）被告子○○、丙○○、戊○○、庚○○、癸○○及
    共同被告己○○旋即改為將其中第30號塔基至第35號塔基共
    6 座塔基採公開招標辦理，餘之30座塔基仍議價交中華工程
    公司施作。嗣80年7、8月間，被告癸○○調任總公司任專業
    總工程師，由副處長即被告午○○升任處長，仍與超施處承
    辦本案之相關人員共同謀議，任由被告子○○製作不實之預
    算單價分析表，將高壓水沖法費用分攤編列於各沈箱下沈費
    用，藉以抬高工程費用，且明知力權公司地質鑽探試驗報告
    書就第24號塔基至第29號塔基認其地質係薄層之岩石，但被
    告癸○○、庚○○、戊○○、丙○○、子○○與共同被告己○○卻於台電公司80年5月23日技術課簽辦用箋、同年5月24
    日技術課簽辦用箋、同年5月31日公文稿、同年6月4日公文
    稿等公文書上，被告癸○○、戊○○、己○○、丙○○、子
    ○○與共同被告己○○等於台電公司同年6月10日電輸字第
    8005-1823號函審計部公文之公文書上，及被告辰○○、庚○○、丙○○、子○○與共同被告己○○等於同年8月22日
    台電輸工處80年8月22日簽辦用箋之公文書上，均不實記載
    成卵礫石、岩盤地質，仍偽稱國內一般廠商尚無承建能力等
    文，使中華工程公司議價之每座塔基費用係民間廠商公開招
    標承包費用之3倍，單價差1.3 9至5.46倍，且又多列機具及
    人力動員費381萬1,760元而圖利中華工程公司，使中華工程
    公司之工程利潤高達15%，而民間廠商之利潤僅10%。嗣又由
    被告子○○向負責與中華工程議價之輸工處副處長即被告辰
    ○○告知：與中華工程公司議價時，不可低於伊事先與中華
    工程公司決定之底價，而被告辰○○明知本案之基座平均單
    價遠高於其以前所承辦之161/KV塔基工程，但竟未表示意見
    ，並於80年8月間，由被告午○○、辰○○分別予以核定該
    簽文。於80年8月22日，被告辰○○即以5億5,000萬元與中
    華工程公司議價（含營業稅2,619萬0,470元），並於80年8
    月27日台電公司與中華工程公司正式簽約。惟中華工程公司
    仍同出一轍，旋即於80年11月至81年1月間將此期工程之30
    座塔基，以3億0,666萬元．悉數轉包予信發營造有限公司（
    第24號塔基）、宏記營造有限公司（第25號塔基）、信平營
    造有限公司（第26號塔基）、正明營造有限公司（第27號塔
    基）、建吉企業有限公司（第28號塔基）、家隆營造有限公
    司（第29號塔基）、宏茂營造工程有限公司（第36號塔基）
    、一功營造有限公司（第37號塔基）、清石營造有限公司（
    第38號塔基）、東邦工程有限公司（第39號塔基）、美力營
    造有限公司（第40號塔基）、開銘營造有限公司（第41號塔
    基）、宏記營造有限公司（第42號塔基）、壹山營造有限公
    司（第43號塔基）、建豐工程股份有限公司（第44號塔基）
    、建惠營造有限公司（第45號塔基）、佳榮營造有限公司（
    第46號塔基）、呂發起營造有限公司（第47號塔基）、真毅
    營造有限公司（第48號塔基）、晉福營造有限公司（第49號
    塔基）、大維工程有限公司（第50號塔基）、居德營造有限
    公司（第51號塔基）、志霖工程有限公司（第52號塔基）、
    盛德營造工程有限公司（第53號塔基）、建豐工程股份有限
    公司（第54號塔基）、五龍營造有限公司（第55號塔基）、
    永烽營造工程有限公司（第56號塔基、第57號塔基）、述震
    營造有限公司（第58 號塔基）、松鋒營造股份有限公司（
    第59號塔基）等27家廠商獨自興建，並於82年1月18日完工
    ，中華工程公司扣除鋼筋、水泥材料成本，轉手坐收1億5,8
    52萬6,810元。案經法務部調查局台北市調查處移送偵辦。
二、起訴法條：
    貪污治罪條例第6條第1項第4款之圖利罪、第213條之公務員
    登載不實公文書罪。
貳、本院的判斷：
一、程序部分：
    公訴人起訴事實認為被告許讚金、午○○、辰○○、庚○○
    、戊○○、丙○○、子○○就中火-南投345/KV線塔基第1期
    、第2期工程，於其所掌之公文書記載不實內容使中華工程
    公司儀價得標，均係直接圖利中華工程公司，非圖利國庫，
    其犯行該當於現行之貪污治罪條例第6條第1項第4款，業經
    蒞庭檢察官於92年7月27日更正，先此敘明。
二、實體部分：
  (一)按被告未經審判證明有罪確定前，推定其為無罪；犯罪事實
    應依證據認定之，無證據不得認定犯罪事實，92年2月6日修
    正公布、同年9月1日生效施行之刑事訴訟法（下簡稱：現行
    刑事訴訟法；在此之前施行之刑事訴訟法，下簡稱：舊刑事
    訴訟法）第154條第1項、第2項定有明文。舊刑事訴訟法同
    條文亦規定：犯罪事實應依證據認定之，無證據不得推定其
    犯罪事實。又檢察官就被告犯罪事實，應負舉證責任，並指
    出證明之方法，同法第161條第1項亦有明文規定。因此，檢
    察官對於起訴之犯罪事實，應負提出證據及說服之實質舉證
    責任。次按刑事訴訟法上所謂認定犯罪事實之證據，係指足
    以證明被告確有犯罪行為之積極證據而言，該項證據必須適
    合於被告犯罪事實之認定，始得採為斷罪之資料（最高法院
    69 年臺上字第4913號判例意旨參照）。如未能發現相當證
    據，或證據不足以證明，自不能以推測或擬制之方法，以為
    裁判基礎（最高法院40年臺上字第86號判例意旨參照）。且
    認定不利於被告之事實，須依積極證據，苟積極證據不足為
    不利於被告事實之認定時，即應為有利於被告之認定，更不
    必有何有利之證據（最高法院30年上字第816號判例意旨參
    照）。又事實審法院對於證據之取捨，依法雖有自由判斷之
    權，然積極證據不足證明犯罪事實時，被告之抗辯或反證縱
    屬虛偽，仍不能以此資為積極證據應予採信之理由（最高法
    院30 年上字第482號判例意旨參照）。而認定犯罪事實所憑
    之證據，無論係直接證據或間接證據，其為訴訟上之證明，
    須於通常一般之人均不致有所懷疑，而得確信其為真實之程
    度者，始得據為有罪之認定，倘其證明尚未達到此一程度，
    而有合理之懷疑存在，本諸無罪推定原則，自應為被告無罪
    之諭知（最高法院76年臺上字第7986號判例意旨、92年度臺
    上字第2570號判決意旨參照）。
  (二)又本案被告己○○行為時之勘亂時期貪污治罪條例第6條第3
    款規定：「對於主管或監督之事務，直接或間接圖利者，處
    五年以上有期徒刑，得併科罰金（銀元）3萬元以下罰金」
    ；於81年7月17日修正為貪污治罪條例，原第6條第3款改列
    為第6條第1項第4款規定：「對於主管或監督之事務，直接
    或間接圖利，處5年以上有期徒刑，得併科新台幣100萬元以
    下罰金，並增列第2項規定，處罰圖利罪之未遂犯」；85年
    10 月23日修正同條例第4款：「對於主管或監督之事務，直
    接或間接圖私人不法之利益者，處5年以上有期徒刑，得併
    科新台幣3,000萬元以下罰金，未遂犯罰金」；90年11月7日
    修正同條例第4款：對於主管或監督之事務，明知違背法令
    ，直接或間接圖自己或其他私人不法利益，因而獲得利益，
    同時刪除未遂犯處罰之規定。質言之，被告行為後，勘亂時
    期貪污治罪條例第6條第3款直接圖利罪之犯罪構成要件已因
    修正而予縮減，本件即應先審酌起訴事實之行為是否同時該
    當修法前後法律所定之犯罪構成要件，依其審酌之結果而為
    不同之判決，簡言之，被告行為後，因刑罰法律之變更，致
    其規定之犯罪構成要件變更而有擴張或限縮時，必其行為同
    時該當修正前、後法律所定之犯罪構成要件，均應予科處刑
    罰時，始生刑法第2條第1項之比較適用問題。故被告之行為
    ，依行為時之法律規定，應成立犯罪，但依裁判時之法律已
    不加處罰者，固屬「犯罪後之法律已廢止其刑罰」之範疇，
    應依刑事訴訟法第302條第4款之規定諭知免訴；反之，依裁
    判時之法律規定雖應成立犯罪，但依行為時之法律無處罰明
    文者，即應本於刑法第1條罪刑法定主義規定予以無罪之諭
    知。不得先就新舊法規定之犯罪構成要件，予以比較適用有
    利於被告之法律，或逕依新法規定之犯罪構成要件，為審認
    被告是否成立犯罪之準據。本案經公訴檢察官於92年7月27
    日更正起訴事實為圖利中華工程公司，查中華工程公司於於
    78年至82年1月間，經濟部持股比例為100%，於82年1月、83
    年6 月辦理二次公開釋股，83年1月辦理員工長期持股優惠
    認購股票作業後，經濟部持有比例降至20.92%，於83年6月
    22日正式移轉為民營公司，此有經濟部國營事業委員會92年
    11月28日經國四字第09200198190號函在卷可稽（見本院卷
    肆第108頁頁），顯見於本件起訴事實所載被告己○○行為
    時，中華工程公司雖為官股100%之公法人，具獨立之法人格
    ，有獨立之盈餘分配制度，並非百分之百等同國庫，故圖利
    中華工程公司難認即圖利國庫，先予敘明。從而，起訴事實
    構成要件於形式上均該當修正前、後法律，無遽為無罪或免
    訴判決之餘地。
  (二)訊據被告癸○○、庚○○、戊○○、丙○○、子○○均堅詞
    否認有違法犯行，辯稱：本案招標及議價程序均合法正當，
    本案呈報審計部之議價理由並無虛偽不實，絕無登載不實公
    文書及圖利中華工程公司之情事等語。被告午○○、辰○○
    亦堅決否認有違法犯行，並以上開工程於80年6月間即已決
    定與中華工程公司議價承包，而其二人係於80年8月3日始接
    任輸工處處長及副處長，該工程交中華工程公司議價施工與
    其二人無關等語資為抗辯。
  (三)公訴人認為被告癸○○等人涉有上開條之公務員登載不實罪
    嫌，係以下證據及論點為依據：
    1.共同被告己○○於調查局自白：伊知中華工程公司經常有
      部分委託其他廠商代工等語，及於82年11月9日偵查中供
      述癸○○、庚○○決定給中華工程公司等語。
    2.被告子○○於調查局調查時稱：第1期工程由輸工處處長
      癸○○指示超施處技術課課長己○○、股長丙○○，基於
      政策考量，直接與中華工程公司單獨議價等語。
    3.被告庚○○於調查局及82年11月9日偵查時稱：自總工程
      師以下至承辦人員子○○皆知係要予中華工程公司承做，
      及知悉中華工程公司有將工程轉包予其他國內廠商，且中
      華工程公司一直採取此法，中華工程公司以前包沈箱工程
      也有轉包，且中華工程公司只提供水泥等語。
    4.被告辰○○於調查局及82年11月9日偵查時稱：午○○曾
      於88年8月間，口頭指示該工程以議價方式交予中華工程
      公司，而子○○於80年7、8月間，亦至伊辦公室表示該工
      程午○○已決定以議價方式交由中華工程公司，及伊知道
      有轉包，且超施處之經辦人員都知道，因為庚○○、午○○等人有推薦廠商等語。
    5.被告午○○於82年11月9日偵查時坦承要交予中華工程公
      司議價等語。
    6.受託負責地質鑽控試驗之力權公司之地質鑽探試驗報告書
      ，係在79年4月方完成，而被告及其他被告癸○○等人簽
      核之簽文係在78年9月即報請審計部，且第2期工程之簽文
      亦與上開報告書所載不盡相符，可證被告所稱施工地形困
      難並無所據。
    7.證人丁○○調查局證稱：向中華工程公司承包第2號、第3
      號塔基，由伊公司獨自興建，台電公司應知道係伊公司獨
      自興建，且未以高壓水沖法輔助沈箱下沈法施工，但該技
      術在國內已有十幾年歷史，一般民間公司均有該技術或人
      才等語；證人巳○○於調查局時亦稱：向中華工程公司承
      包29號基工程，由伊公司獨自完成等語，證人寅○○於調
      查中亦證稱：向中華工程公司承包33號塔基等，由伊公司
      獨自興建等語，可證國內廠商並非如被告及其他共同被告
      於簽文上所稱無興建之能力且亦無需以高壓水沖法施工。
    8.中華工程公司確係將向台電公司議價承包之塔基工程悉數
      轉包予民間廠商信欣營造股份有限公司（第2、3號塔基）
      、忠佑營造股份有限公司（第4號塔基）、一興營造有限
      公司（第5、6號塔基，起訴書誤為第4、5號塔基）、居德
      營造有限公司（第7號塔基）、一功營造有限公司（第8號
      塔基、第37號塔基）、正明營造有限公司（第9號塔基
      ）、信平營造有限公司（第10、11號塔基、第26號塔基）
      、信發營造有限公司（第24號塔基）、宏記營造有限公司
      （第25號塔基、第42號塔基）、正明營造有限公司（第27
      號塔基）、建吉企業有限公司（第28號塔基）、家隆營造
      有限公司（第29號塔基）、宏茂營造工程有限公司（第36
      號塔基）、清石營造有限公司（第38號塔基）、東邦工程
      有限公司（第39號塔基）、美力營造有限公司（第40號塔
      基）、開銘營造有限公司（第41號塔基）、壹山營造有限
      公司（第43號塔基）、建豐工程股份有限公司（第44號塔
      基、第54號塔基）、建惠營造有限公司（第45號塔基）、
      佳榮營造有限公司（第46號塔基）、呂發起營造有限公司
      （第47號塔基）、真毅營造有限公司（第48號塔基）、晉
      福營造有限公司（第49號塔基）、大維工程有限公司（第
      50號塔基）、居德營造有限公司（第51號塔基）、志霖工
      程有限公司（第52號塔基）、盛德營造工程有限公司（第
      53號塔基）、五龍營造有限公司（第55號塔基）、永烽營
      造工程有限公司（第56號塔基、第57號塔基）、述震營造
      有限公司（第58號塔基）、松鋒營造股份有限公司（第59
      號塔基）等家廠商獨自興建完成，可證被告及其他共同被
      告知悉中華工程公司既非獨自興建工程，自不符合機關營
      繕工程及購置定製變賣財物稽察條例第11條所稱僅有一家
      廠商符合規定招標標準者之要件，且亦與行政院67年10月
      23日台（67）孝一字第6166號函所稱由中華工程公司承攬
      國家建工程，享有優先議價之原旨有違。
    9.依審計部82年8月26日台審部伍字第8210589號糾正函所示
      ，第1期沈箱基礎工程與中華工程公司議價，所編之稅雜
      費達16.80%，第2期降為12.58%，但公開招標所編之稅雜
      費僅10.4%（起訴書誤為9.4%），由此可證被告及其他共
      同被告所編列之議價費用顯有圖利中華工程公司。
  (四)經查：
    1.依共同被告己○○於調查局及82年11月9日偵查時之自白
      ，及被告子○○、庚○○、午○○、辰○○於調查局及82
      年9月11日所為供述，尚不足證明被告有登載不實公文書
      及圖利中華工程公司之犯行：
      (1)公訴人認被告癸○○、午○○、辰○○、庚○○、林勝
        價理由之公文書，藉此方式圖利中華工程公司，係以共
        同被告己○○於82年11月9日於調查局稱：伊知中華工
        程公司經常有部分就其他廠商代工等語、於同日檢察官
        訊問時自白：癸○○、庚○○決定給中華工程公司等語
        ，及被告子○○於調查局之供述、被告庚○○、辰○○
        於調查局及82年11月9日偵查時所為供述、被告午○○
        於調查局所為供述為其認定被告犯罪之依據。
      (2)惟按被告或共犯之自白，不得作為有罪判決之唯一證據
        ，仍應調查其他必要之證據，以察其是否與事實相符，
        刑事訴訟法第156 條第2項定有明文。其立法意旨乃在
        防範被告自白之虛擬致與真實不符，故對自白在證據上
        之價值加以限制，明定須藉補強證據以擔保其真實性。
        又利用共同被告之共犯之自白或其他不利於己之陳述，
        為認定被告犯罪之證據，不特與利用被告自己之自白作
        為其犯罪之證明同有自白虛偽性之危險，亦不免有嫁禍
        於被告而為虛偽供述之危險。又所謂補強證據，則指除
        該自白或不利於己之陳述本身之外，其他足以證明自白
        之犯罪事實確具有相當程度真實性之證據而言，雖所補
        強者，非以事實之全部為必要，但亦須因補強證據與自
        白之相互利用，足使犯罪事實獲得確信者，始足當之（
        最高法院92年度台上字第3298號判決要旨參照）。
      (3)被告癸○○、戊○○、丙○○雖主張：被告子○○、午
        ○○、庚○○、辰○○及共同被告己○○於法務部調查
        局台北市調查站詢問時及偵查中所為供述，均為被告以
        外之人於審判外之陳述，無證據能力；及被告午○○主
        張被告子○○、庚○○、辰○○及共同被告己○○於法
        務部調查局台北市調查站詢問時及偵查中所為供述，均
        為被告以外之人於審判外之陳述，無證據能力；另被告
        辰○○亦就被告子○○、庚○○及共同被告己○○上開
        陳述為無證據能力之主張。按被告以外之人於審判外之
        言詞或書面陳述，除法律有規定者外，不得作為證據，
        刑事訴訟法第159條第2項定有明文。次按被告以外之人
        於偵查中向檢察官所為之陳述，除顯有不可信之情況者
        外，得為證據。又被告以外之人於檢察事務官、司法警
        察官或司法警察調查中所為之陳述，與審判中不符時，
        其先前之陳述具有較可信之特別情況，且為證明犯罪事
        實存否所必要者，得為證據，同法第159條之1第2項、
        第159條之2分別定有明文。是包括共同被告、共犯或被
        害人等在檢察官偵查中所為之審判外陳述，除有顯不可
        採信之具體情形外，仍有證據能力，而共同被告、共犯
        或被害人等在司法警察調查中所為之審判外陳述，有上
        述情形者，亦為採為裁判之依據。且依刑事訴訟法施行
        法第7條之3後段「但修正刑事訴訟法施行前已依法定程
        序進行之訴訟程序，其效力不受影響」規定，本件被告
        子○○、庚○○、辰○○及共同被告己○○於82年11月
        9 日調查員詢問時所為之陳述，既係刑事訴訟法施行前
        依法進行之訴訟程序，其效力自不受影響，自得採為判
        決之證據。次查，共同被告己○○及被告庚○○、辰○○、午○○於偵查中係基於被告身分接受檢察官訊問，
        依法無庸命渠等具結，且檢察官代表國家偵查犯罪，依
        法有訊問被告、證人及鑑定人之權，原則上均能遵守法
        律規定，不致違法取供，其可信性極高，而被告癸○○
        、戊○○、丙○○、午○○、辰○○、子○○復未指出
        共同被告己○○及被告庚○○、辰○○、午○○於偵查
        中之陳述有何顯不可信之具體事證，是共同被告己○○
        及被告庚○○、辰○○、午○○於偵查中之陳述，應具
        證據能力。
      (4)查共同被告己○○於調查局調查時係稱：「（提示80年
        8月27日台電公司與「中工」【即中華工程公司，下同
        】工程承攬契約，並問上述契約是否即係指前述塔基工
        程？其中第22條第2項第1款禁止包規定，何以台電公司
        明知中工上述轉包事實，仍未依約以予終止契約或停止
        付款？有關違約處分係由誰決定？）是的，上述契約即
        指前述工程，如前所述，因本公司自68年起就多次與「
        中工」議價辦理塔基工程，亦知「中工」經常有部份委
        託其他廠商代工，故並未認為其違約，惟違約之認定係
        由監工、會計、工務、設計發包共同會審陳報總管理處
        決定」等語；核共同被告己○○此部分之供述，僅足以
        證明其知中華工程公司經常將有部份塔基工程委託其他
        廠商代工，尚難以共同被告己○○上開供述，即遽以推
        論共同被告己○○明知中華工程公司將議價得標工程轉
        包下游廠商而牟利。又共同被告己○○於82年11月9日
        偵查中係稱：「（中火-南投塔基工程公文簽呈你有核
        准？）對」、「（為何交中華【指中華工程公司，下同
        】議價？）因他們信譽良好，機具人員經驗比較大，又
        本件工程比較急迫」、「（合乎稽查條例之規定？）合
        乎（機關營繕工程及購置定製變賣稽查條例第）11條（
        第）1款，又報審計部也依此條款，且審計部也核准。
        」、「（問：審計部函稱第2期工程不宜給中華？）公
        文意思第2期工程如其他廠商有能力的話，請他們一起
        來比價，但我們認為還是須中華來做比較好」、「（問
        ：第2期有幾座？）36座，30座比較難交中華，6座拿出
        來公開招標」、「（中華實際沒有做，又轉給其他協力
        廠商來做，有何意見？）我們發包出去，其他的事就由
        中華去處理」、「調查同一區廠商是否有能力做此工程
        ？）沒有，我們主觀還是認定依工程整體來講，只有中
        華可做」、「認定30座工程大，民營廠商無法達成？）
        對」、「本件發包工程午○○或子○○有暗示要給中華
        （開發公司？）我們要求審計部同意議價之公文不是我
        能決定的，比較有可能的是癸○○、范主任（指庚○○
        ）」、「（知道本件中華再轉包給其他協力廠商，你們
        同事有得到好處？）不知道此事」、「（審計部同意的
        前提要你們調查之後如果只有中華一家才能交給他們，
        你知否？）那是因中華他們有此能力一次承包如此數量
        」等語（見82年度偵字第26920號偵查卷第92頁），核
        共同被告己○○此部分供述，應僅足以證明經被告許讚
        金、戊○○、庚○○、丙○○及共同被告己○○審核用
        印呈審計部核准之與中華工程公司議價公文，決定者並
        非共同被告己○○，比較有可能的決定者是被告癸○○
        、庚○○，尚難以共同被告己○○上開供述，即遽以推
        論被告癸○○、庚○○有與共同被告己○○共同登載不
        實公文書及圖利中華工程公司之故意及犯行，是共同被
        告己○○此部分之供述，亦不足證明被告等有何公訴人
        所指違法犯行。
      (5)又被告子○○於調查員詢問時雖稱：「第1期工程發包
        前，本公司輸工處處長癸○○曾指示超施處技術課課長
        己○○、股長丙○○，基於政策考量，將該第1期工程
        逕行與中華工程公司單獨議價」云云（見82年度偵字第
        26920號偵查卷第27頁反面），惟此為其於本院審理時
        所否認，並辯稱其與癸○○並無直接隸屬關係，癸○○
        亦未事先指定與中華工程公司議等語，經查被告子○○
        上開調查局所述，核與被告丙○○同日調查筆錄供稱：
        「（問：當初是否有公司高級人員授意你於簽文中，指
        定交予中華工程公司議價？）絕對沒有此事」等語不符
        ，是被告子○○上開調查局所言是否實在，即有可疑。
        且觀諸上開供述內容文義，至多亦僅能證明於第1期工
        程發包前，癸○○有指示己○○及丙○○逕行與中華工
        程公司議價，惟關於癸○○究如何指示依，及癸○○為
        何指示，子○○於調查員詢問時均未交待，尚難據此推
        論癸○○有指示其他被告將第1期工程交由中華工程公
        司議價即涉及不法，尚不足採為不利於被告等之認定。
      (6)又被告庚○○於調查員詢問時係稱：「（你於援例將前
        述部分塔基沈箱工程交予中工【指中華工程公司，下同
        】議價辦理時，有無指示所屬如何簽辦？）由於過去對
        於類似工程皆委託中工議價辦理，所以本案本公司上自
        總工程師李介仁，下至本施工處技術課土木股承辦人子
        ○○，皆事先即得知該等工程要交給中工做，而子○○
        當時已有技術課服務多年，承辦類似案件經驗豐富，所
        以完全係由子○○敘明議價理由逐級簽報上來，我並沒
        指示他如何簽辦」、「據我從事工程相關業務20年經驗
        ，過去中工即一直採取類似之轉包作業，唯（應為惟）
        從未有人提出制止，在我個人觀念，中華既係國營企業
        ，應不致作違法、違規之事」等語（見同上偵查卷第64
        頁及其反面、第65頁），於82年11月9日偵查中稱：「
        （中華以前包你們沈箱工程時，是否也有轉包出去？）
        應該有」、「（實際發現中華沒有做，只有鋼筋、水泥
        部分他們做，其他轉包出去？）知道此事，且一般也是
        如此做等語（見同上偵查卷第93頁），依其上開所述，
        僅能證明類似塔基工程委託中華工程公司議價乃台電公
        司之慣例，及庚○○曾聽聞中華工程公司轉包工程予下
        游廠商之事實，而所謂依慣例可能係就之前相同工程類
        型、施工地點、工程風險、運搬情況、施工期間、基礎
        大小等因素考量後，而作相同處理，尚難認依循慣例即
        有不法之處，自難依此而為不利被告等之認定。
      (7)再被告辰○○於調查時係稱：「…本處處長午○○曾於
        80 年8月間口頭告訴我該工程，他已決定以議價方式交
        中華工程公司承包，因此我才會在80年8月22日超施處
        簽請該工程以議價方式交中華工程公承包之簽呈上，代
        處長午○○決行同意，在此之前該處本案承辦人員子○○亦於同年（即80年）7、8月間（詳細日期記不清楚）
        到我辦公室提醒我中火-南投第2期塔基工程處長午○○
        已決定以議價方式交由中華工程公司承做，因此我才會
        放心在該簽呈上代處長決行同意辦理」等語（見同上偵
        查卷第68頁及其反面）、於82年11月9日偵查時稱：「
        （為何用議價方式交由中華工程公司承包？）處長有指
        示（午○○長處以口頭講）」、「（午○○為何堅持要
        與中華工程公司議價？）之前許多工程給他們做，又楊
        某有親戚在中華」等語（見同偵查卷第89頁反面、第90
        頁），經查上開內容不僅為被告辰○○於審理時否認其
        真實性，辯稱：（為何你會主動講出調查筆錄所載的這
        些話？）我沒有經歷這些事情，這些話都是我自己憑空
        想，處長沒有跟我講，是子○○跟我講，議價那一天通
        常都是審計部派人來核定底價，通常底價是越低越好，
        子○○是跟我講說底價有個目標值，他說希望這個工程
        給中華工程公司做，希望價格壓到內定的價格以下，當
        時工程已經決定給中華工程公司做。當時我說午○○、
        庚○○有向中華工程公司推薦承包商是因為我要把責任
        往上推，我想把責任推給他門，我以為我這樣講的話我
        會沒有事，因為午○○是處長，庚○○是超施處的主任
        ，他們的職位高，我就推給他們」等語外，並據共同被
        告午○○否認在卷，午○○辯稱其始終未參與中火-南
        投345/KV線第1期工程之相關作業，且係於台電公司、
        審計部決定及同意將第2期塔基工程交由中華工程公司
        議價施作後，其始接任輸工處處長職務，不可能自始主
        觀上即預先要將第2期工程交予中華工程公司議價等語
        。經查，中火-南投345/KV線第1期工程作業期間及第2
        期工程交中華工程公司議價之簽呈（80年5月23日簽辦
        用箋、80年5月24日簽辦用箋、80年6月10日電輸字第
        8005-1823號函），均未經被告午○○、辰○○審閱簽
        認，且上開二人中，僅被告辰○○有於80年8月22日簽
        辦用箋審核用印，而查該簽辦用箋內容係記載：「一、
        中火-南投345KV線輸電線路位沿海及烏溪河床之沈箱基
        礎約53座，擬交中華工程公司議價施工一案，前經審計
        部78年11月3日以（78）台審部伍字第030239號函復同
        意，惟囑第2、3期議價時，如發現另有廠商已具承辦能
        力，應請一併邀請參加比價。二、經審慎檢討第2期工
        程計沈箱基礎30座，其施工範圍為第24號至第29號、第
        36號至第59號，經鑽探結果，地質大部份為卵礫石、岩
        盤地質，又位於大肚溪（烏溪）之河床及主河道上，施
        工困難、環境惡劣、風險性均非常高，且因數量及工程
        規模龐大，為配合送電計畫，及工期緊迫、品質要求高
        ，考量國內一般廠商尚無能力承建，故本期工程仍請准
        由中華工程公司前來議價辦理」等語，核與技術課80
        年5月23日簽辦用箋、8 0年5月24日簽辦用箋及80年6月
        10日電輸字第8005-1823號函內容大致相符，且中火-南
        投345KV線第2期塔基工程第24號至第29號、第36號至第
        59號塔基工程交中華工程公司施作部分確係於80年8月
        22日下午2時30分在台電公司輸工處舉行議價，此有議
        價紀錄在卷可稽（見本院卷陸第277頁），核與被告子
        ○○辯稱撰寫80年8月22日簽辦用箋呈辰○○用印簽核
        ，係因當日處長午○○出差不在，依公司規定須由被告
        辰○○代行公文以便主持議價，因而撰寫呈核該簽提醒
        辰○○代理處長主持議價等情相符，顯見被告午○○、
        辰○○確未經手第1期、第2期塔基工程交中華工程公司
        議價之簽文，而辰○○僅於第2期塔基工程議價當日依
        台電公司之決定負責主持議價程序而已。此外，依台電
        公司分層負責事項表所載（見82年度偵字第27504號偵
        查卷第42頁至第44頁），於80年8月22日任輸工處副處
        長之辰○○，僅就一定金額以上之招標工務負責主持開
        標及議價、比價而已，至於工程工作單之核定、工程發
        包單（底價）之核定、工程契約之簽定（包括發包工作
        ）、工程之施工、工程竣工之驗收等均非辰○○之職責
        。又在議價當日，台電公司所定發包總額底價為5億
        8,900萬8,000元，審計部之底價則係於當日下午2時25
        分，由辰○○代表台電公司與審計部之林和明、陳昭駿
        會核，辰○○始知審計部核定底價為5億5,308萬2,981
        元，而中華工程公司原報價6億6,691萬元，經多次洽減
        ，最後減至5億5,000萬元，並經中華工程公司表示不能
        再減，且該底價低於審計部「會核底價」而達成協議（
        見本院卷陸第277頁至281頁），是於議價之際，除台電
        公司所定底價外，該工程尚有審計部之會核底價，而辰
        ○○就台電公司底價既無決策能力，亦未事先參與討論
        ，至於審計部之會核底價則由審計部人員在議價當日帶
        來，議價主持人於議價開始前5分鐘始得知，顯見被告
        辰○○亦無刪減審計部底價之權，遑論議價當日未在場
        之被告午○○，是被告辰○○於上開調查、偵查中所為
        供述，顯與事實不符，自難採為認定被告等犯罪之依據
        。
    2.本案並無證據足以證明被告等就中火-南投345/KV線第1期
      塔基工程以議價方式交中華工程公司施作所擬呈報審計部
      之理由為不實：
      (1)查機關營繕工程及購置定製變賣財物稽察條例第11條規
        定：「凡營繕工程及購置、定製、變賣財物之招標或比
        價，須有3家以上廠商之投標，方得開標，2家以上廠商
        之開具價單，方得比價。但有下列情形之一者，得改用
        議價辦理之，其價款在一定金額以上者，應先列舉事實
        ，敘明理由，徵得審計機關之同意：一營繕工程及定製
        財物，在同一地區內，經調查僅有一家廠商符合規定招
        標標準者。……」；是本件應審酌者，乃被告等簽請審
        計部同意第1期塔基工程與中華工程公司議價，簽呈所
        載僅中華工程公司一家廠商符合招標標準乙節是否為不
        實。
      (2)經查，關於中火-南投345/KV線第1期工程以議價方式交
        中華工程公司施作，被告癸○○、庚○○、戊○○確有
        於被告子○○所撰寫之78年9月26日電輸字第7809-1221
        號函公文稿用印，及被告癸○○、庚○○、戊○○、丙○○確有於被告子○○所撰寫之78年10月24日電輸字第
        7810-0 142號函公文稿上用印。而78年9月26日台電公
        司電輸字第7809-1221號函公文稿確有記載：「一……
        位於沿海地區及河床內之53座沈箱基礎……，確因工程
        進度極難控制，施工環境險惡、工期緊迫、施工技術特
        殊、品質控制不易等因素，故需有優良設備及施工技術
        豐富之廠商始能克服，非一般民營廠商所能勝任，故擬
        採議價方式辦理，……(一)本工程沈箱井筒達40公尺，如
        遇高塑性黏土圍束井筒無法下沈，需於井筒壁內外預埋
        管，以高壓水沖法輔助下沉，該工法僅中華工程公司於
        本公司之……沈箱基礎曾有施工經歷，尚無其他民營廠
        商有此施工經驗。……(三)位於沿海及海水淹沒區沈箱基
        礎……，施工環境險惡、施工方法特殊、品質控制不易
        ，……經本公司詳細評估，國內僅有中華工程公司有該
        施工能力及經驗，……。二綜右所述，本線路沈箱基礎
        之施工……需有沈箱基礎有豐富經驗之廠商始能如期完
        成，而此項資歷與經驗在國內僅有中華工程公司一家，
        ……。」等語；78年10月24日電輸字第7810-0142號函
        公文稿亦有記載：「(一)本工程沈箱基礎為沿海及河床中
        ，因施工環境險惡……經通盤審慎檢討結果，確定必須
        以從事345/ KV輸電線路沈箱基礎施工一次完成10座以
        上實績經驗之廠商……。(二)該線路沈箱基礎數量龐大…
        …需具備多部之精密測量儀器、高度之測量技術……另
        本工程需於井筒壁內外預埋管路，並灌送高壓水以內沖
        外洗之水沖法輔助下沈……。」，並分別呈由被告癸○○、庚○○、戊○○及共同被告己○○（上開四人就上
        開二件公文稿均有用印）、丙○○（僅於78年10月24日
        電輸字第7810-0142號函用印）逐級審核用印等事實，
        此有上開公文稿影本各一件在卷可稽（見台北市調查處
        卷宗第1頁至第6頁、第10頁至第14頁），並為被告癸○○、庚○○、戊○○、丙○○、子○○所是認，此部分
        事實應堪認定。
      (3)次查：公訴人認上開公文稿內容不實，無非係以力權公
        司於79年4月方完成地質鑽探報告，而上開公文稿係在
        78 年9月26日即已作成為其論據，然查力權公司固於79
        年4月提出報告編號89053號地質鑽探試驗報告報告書（
        見台北市調查處卷第44頁至55頁），惟查該公司在此之
        前，亦曾於78年2月間提出中火-南投345/KV線第5號至
        第11號塔基地質鑽探報告給台電公司，此有報告編號：
        88035號地質鑽探試驗報告書在卷可稽（見本院卷壹第
        147頁至第160頁），且依第88035號地質鑽探試驗報告
        書所示，中火-南投345KV線第5號至第11塔基所在區域
        地質，依77年11月19日至同年月21日施鑽結果，確均含
        有黏土地質，是被告子○○辯稱其依力權公司於78年2
        月提出之報告編號第88035號地質鑽探試驗報告書及地
        理情況推斷本線其他塔位有可能遇到高塑性黏土致塔基
        沈箱井筒遭圍束而無法下沈，需以水沖法輔助施工等情
        ，難認有何不實，公訴人遽謂於該公文稿用印之被告癸○○、庚○○、戊○○、丙○○，有與被告子○○共同
        登載不實公文書及藉此圖利中華工程公司，尚嫌速斷。
        且查台電公司核三-高港線於70年9月間施工時，該工程
        之承包商中華工程公司亦提出沈箱基礎井筒內預埋管件
        於外牆之內使用內部水沖法之施工要求，有中華工程公
        司70年9月26日（70）中工高工發字第328號函在卷可稽
        （見82年度偵字第27504號偵查卷第72頁），核與被告
        子○○辯稱：「高壓水沖法係在井筒上的周圍內埋管再
        灌漿，用高壓幫浦將水沖到筒井壁上預埋的管線中，使
        水沖入井筒的最底層，把黏土沖開」（見本院卷柒II第
        48頁反面）之水沖法施工方法相同，堪信被告癸○○、
        庚○○、戊○○、丙○○、子○○所辯之公文稿中所指
        水沖法係指在管壁預埋管線乙節為可採。至於該公文稿
        所謂其他並無民營廠商在承包台電公司同類型工程有過
        申請之案例乙節，經查證人寅○○（承作第33至35號塔
        基之海陽營造股份有限公司負責人）於本院93年8月26
        日審理時證稱：沒有聽過子○○所稱的高壓水沖法，並
        稱：「我所說的高壓水沖法是指井筒的最後一截遇到黏
        土層時，沿著沈箱壁內緣做一個上寬下窄的活動圓管，
        下沈時在上方用高壓幫浦水沖鋼角周圍，在井管內圈就
        會形成一個圓形的水柱，另外一種水刀是讓潛水伕背氧
        氣筒下去帶著高壓水管，循著鋼角到底部，沿著井筒的
        周圍來沖水」等語（見本院卷柒II第49頁及其所繪水沖
        法施工示意圖本院卷柒II第55頁），及證人丁○○於本
        院93年9月9日審理時證稱：我所知道的水沖法是以水刀
        沖，而水刀是沖硬土層等語（見本院卷柒II第230頁反
        面、第231頁），上開二人所述水沖法顯與高壓水沖法
        之施工方法不同，益徵被告子○○所寫在井筒壁上預埋
        沖管線之高壓水沖法僅中華工程公司有施作經驗乙節並
        無證據證明為不實。況本件沈箱基礎工程，沈箱井筒達
        40 米以上，雖有地質鑽探報告，惟鑽探人員於鑽探時
        ，是挑單點直接往地底下鑽40至50公尺，所得之地質鑽
        探結果，僅該點斷面之地質變化，並非即該號塔基全部
        基礎所在位置之實際地質變化情形，倘該鑽探點旁恰有
        岩盤走向，可能在鑽探時即未能發現，因此沈箱下沈時
        須考慮地層變化的風險，此據證人即中火至南投345/KV
        第1期塔基工程檢驗人員涂秀輝證述在卷（見本院卷柒
        II第286頁），顯見不能完全僅藉鑽探報告結果預斷實
        際可能須運用之下沈技術，以台電公司承攬契約上所稱
        高壓水沖法為例，於沈箱下沈時，即須預埋八個管線於
        沈箱井筒徑內，並隨井筒一併下沈，此有上開中華工程
        公司70年9月26日（70）中工高工發字第328號函，及台
        電公司超施處70年10月3日（70）超施工字第579號函影
        本及被告子○○於93年8月26庭呈之高壓水沖法示意圖
        在卷可稽，尚難僅因地質鑽探結果部分塔基無黏土層地
        質，即遽認無採行高壓水沖法之必要，且實際上與中華
        工程公司議價之第1期塔基沈箱工程，於井筒下沈時，
        各分包營造商即由中華工程公司技術指導預埋管線於井
        筒壁上，或由中華工程公司自行埋設管線，亦據證人乙○○（即第4、5號塔基承造廠商負責人）、涂秀輝（即
        第1期塔基工程檢驗人員、巳○○分別證述在卷（見第
        29號塔基承造廠商負責人）（見本院卷陸第150頁、本
        院卷柒II第284頁反面、本院卷柒II第52頁反面），是
        依現存證據難認上開公文稿內容有何不實之事，自難認
        於該公文稿用印之被告癸○○、庚○○、戊○○、丙○○、子○○共同涉犯登載不實公文書罪及圖利罪。
      (4)又依78年9月間台電公司所設計之中火-南投345/KV線路
        線，原位於烏溪（大肚溪）河床內及沿海地區之沈箱基
        礎係第2號至第11號、第24號至第59號、第60號至第66
        號塔基，共計53座，此有於78年9月之中火至南投345/K
        V 線經過地圖在卷可稽（見調查卷第65頁至第68頁），
        足徵上開塔基確位於河床或沿海地區，而其施工顯有可
        能受制於河川及沿海地區複雜地形及水文變化，且位於
        河道中之沈箱工程，塔基井筒直徑約6至6.9公尺，需埋
        入地下約30公尺，相當於10層樓房屋高度，下沈中若遇
        井筒沈不下去傾斜情形，稍有閃失重輒導致井筒作廢或
        需補強才能使用，如遇颱風季節河水暴漲，常有設備材
        料流失沖毀之事發生，而出海口處，亦常遭季風海浪潮
        汐沖擊，施工更屬不易，具有不同於地面施工之危險因
        素及施工困難度，亦據證人乙○○、涂秀輝證述在卷，
        則該公文稿記載：「一……位於沿海地區及河床內之53
        座沈箱基礎……，確因工程進度極難控制，施工環境險
        惡、施工技術特殊、品質控制不易等因素」等語，亦難
        認有虛偽不實之處。
      (5)再本工程於77年11月間預定完工日期為79年9月，嗣於
        78年1月間改為80年4月，塔基施工期間為78年8月至79
        年9月（共14個月），裝塔延緊線期間為79年10月至80
        年4月（共7個月）此有台電公司91年7月25日電輸字第
        9105 -1201號附件B在卷可稽，且因台電公司80年12月
        10日第17次台中工程檢討會中，提案討論儘速完成345/
        KV中火-南投兩迴線，以利機組運轉，決議結果為本案
        涉及鐵塔用地困難，請輸工處提公司大會報中尋求協助
        解決，此有共同被告癸○○提出之第17次台中工程檢討
        會紀錄在卷可憑（見本院卷玖第19頁，而該會議紀錄雖
        為被告以外之人於審判外之書面陳述，然屬具有公務員
        身分之台電公司人員職務上製作之紀錄文書，且斟酌該
        會議紀錄係台電公司人員依該次會議發言討論內容而作
        成，此種會議紀錄工作有例行性，正確性較高，並無顯
        有不可信之情況，依刑事訴訟法第159條之4第1款規定
        ，認為有證據能力，併此敘明），況公訴人上開所舉證
        據均不能證明工期緊迫非事實，自難認系爭公文稿上記
        載：「工期緊迫」而須與中華工程公司議價等語為虛偽
        不實。
      (6)且78年10月24日電輸字第7810-0142號函公文稿記載：
        「(一)本工程沈箱基礎為沿海及河床中，因施工環境險惡
        ……經通盤審慎檢討結果，確定必須以從事345/KV輸電
        線路沈箱基礎施工一次完成10座以上實績經驗之廠商…
        …。」等語，被告辯稱：以一次完成10座塔基為招標標
        準，係因上開工程工期緊迫，因此需趕辦該工程，故需
        由具良好施工經驗、有能力、有財力之廠商來承作，才
        能如期完工，否則其中1座無法完成，便無法達成送電
        之目的，且第1期同時有10座塔基地權交涉妥，所以才
        以一次完成10座為招標標準等語，核與共同被告癸○○
        、午○○、庚○○、戊○○、丙○○、子○○辯解情節
        相符，並有中火-南投345/KV線沈箱基礎塔型、地權交
        涉情況及分期議價說明表在卷可參，參以中華工程公司
        於訂約後並未將第1期、第2期工程全部轉包任一民營廠
        商獨自完成第1期之10座沈箱或第2期之30座沈箱，自難
        認被告等以一次完成10座為招標標準，有何虛偽不實而
        圖利中華工程公司之處。
      (7)綜上，足見78年9月26日台電公司電輸字第7809-1221號
        公文稿及78年10月24日台電公司電輸字第7810-0142號
        公文稿內容並無不實，自難認被告等有登載不實公文書
        及圖利犯行。
    3.本案並無證據足以證明被告就中火-南投345/KV線第2期塔
      基工程以議價方式交由中華工程公司施作所擬呈報審計部
      之理由為不實：
      (1)查關於中火-南投345/KV線第2期工程以議價方式交中華
        工程公司施作，被告子○○前後撰寫80年5月23日技術
        課簽辦用箋、80年5月24日技術課簽辦用箋、80年6月10
        日電字第8005-1823號函公文稿、80年6月10日電輸字第
        8005-1823號函及80年8月22日技術課簽辦用箋。被告子
        ○○於80年5月23日技術課簽辦用箋記載：「(一)第2期工
        程為第24號～第59號鐵塔位烏溪（大肚溪）河床之沈箱
        基礎，……，(三)本線路預定82年6月完成，故沈箱基礎
        必需於今年8月開始動工，否則無法配合送電計劃，…
        …二、綜上本期工程所遇之氣候因素及地理環境，且至
        完成送電所能予之工期緊迫有限，另亦數量龐大其若分
        座或分區公開招標必將帶來極大風險，甚至無法於預定
        期間內完成。至目前為止，對線路基沈箱基礎工程之國
        內民營廠商亦無有良好組織及對大數基沈箱基礎有豐富
        經驗及能力者，為工程品質及配合送電需要，該期工程
        仍請中華工程公司前來議價辦理。」等語，經被告丙○○、己○○、戊○○、庚○○、癸○○審核用印；被告
        子○○又於80年5月24日技術課簽辦用箋記載：「……
        三、本期第24號至第29號塔基、第36號至第59號塔基，
        計30座因位河川、排水溝、主河道內及邊側，其部分土
        質為卵礫石、岩盤等地質，施工費時，困難度、危險性
        高，該部份國內民營廠商仍無法勝任，為配合送電計劃
        ，故擬與中華工程公司議價辦理」等語，並經被告丙○○、己○○、戊○○、庚○○、癸○○審核用印；被告
        子○○復於80年6月7日電輸字第8005-1470號函公文稿
        紙記載：「……第24號至第29號、第36號至第59號計30
        座沈箱基礎，因位河床及主河道上，且部份為卵礫石、
        岩盤地質，施工困難度及危險性均極高，經本公司審慎
        考量，一般廠商尚無能力承建，為配合供電計劃，擬仍
        請中華工程公司施工辦理」等語，經丙○○、己○○、
        戊○○、庚○○及癸○○審核用印；被告子○○於80年
        6月10日電輸字第8005-1823號函公文稿亦記載：「……
        第24號至第29號、第36號至第59號計30座沈箱基礎，因
        位河床及河道上，經鑽探大部分為卵礫石、岩盤地質，
        施工困難度及危險性均極高，……，經本公司審慎考量
        ，一般廠商尚無能力承建，為配合送電計劃，擬仍請中
        華工程公司施工辦理。」等語，經丙○○、己○○、戊○○、癸○○審核用印；子○○再於80年8月22日簽辦
        用箋記載：「……二、經審慎檢討第2期工程計沈箱基
        礎30座，其施工範圍為第24號至第29號、第36號至第59
        號塔基，經鑽探結果，地質大部分為卵礫石、岩盤地質
        ，……為配合送電計畫，及工期緊迫，品質要求高，考
        量國內一般廠商尚無能力承建，故本期工程仍請准由中
        華工程公司前來議價辦理」等語，經丙○○、被告、庚○○及辰○○審核用印等情，此有上開簽辦用箋、公文
        稿各一件在卷可稽（見台北市調查處卷第23頁至25頁、
        第26頁至第27頁、第28頁至第30頁、第33頁至第37頁、
        第42頁至第43頁），並為被告等所是認，此部分事實應
        堪認定。又關於系爭工程之工期緊迫性已如前述，茲應
        審究者，乃被告等是否明知第24號至第29號塔基地質非
        卵礫石、岩盤地質，卻故意於上開簽辦用箋、公文稿上
        不實記載成卵礫石、岩盤地質藉以偽稱國內一般廠商尚
        無承建能力？
      (2)查80年5月23日技術課簽辦用箋原擬將第2期第24號至第
        59號塔基全數以議價方式交由中華工程公司施作，於80
        年5月24日技術課簽辦用箋隨即將第30號至第35號塔基改
        為公開招標，公訴人認被告癸○○、庚○○、戊○○、
        丙○○、子○○為圖利中華工程公司與中華工程公司議
        價，但為避免營造工會陳情擴大才為如此變更，固據其
        提出臺灣區營造工程工業同業公會80年5月21日函及其
        附件即盛德營造工程有限公司等6家公司80年5月18日函
        文影本各乙份為據，然按被告以外之人於審判外之言詞
        或書面陳述，除法律有規定者外，不得作為證據，刑事
        訴訟法第159條第1項定有明文。公訴人所提出之臺灣區
        營造工程工業同業公會80年5月21日函及其附件即盛德
        營造工程有限公司等6家公司80年5月18日函文影本各乙
        份，就陳情函陳情內容而言，此等書面內容記載為刑事
        訴訟法第159條第1項之「被告以外之人於審判外之書面
        陳述」，且經被告等表明不同意作為證據，依照上開規
        定，就該陳情書指摘之內容即均無證據能力，不足作為
        不利於被告等之認定，自難認被告等於80年5月24日將
        第30號至第35號塔基改為公開招標之目的係在免營造公
        會陳情擴大。且查被告庚○○亦有於80年5月23日簽辦
        用箋上批示：「施工較難，具危險性部份或零星尚未決
        部份，可分別考慮與中華議價或與曾施工本線路之基礎
        （沈箱）廠商參加比價」等語，並經被告癸○○核章後
        退回，經辦人即被告丙○○、子○○據此重新檢討，會
        電機部門後，始知悉路線已更改，在此之前共同被告丙○○、子○○均未接獲電機部門修改部線之通知，而定
        案之路線中，第30號至第35號塔基靠近堤防，施工容易
        、危險性低及運搬容易，故於次日重簽，擬議將第30號
        至第35號塔基共6座改為公開招標，其他第24號至第29
        號、第36號至第59號共30座仍擬交由中華工程議價等情
        ，業據被告子○○、丙○○、庚○○、癸○○供述在卷
        ，且互核相符，並有審計部78年11月3日（78）台審部
        伍字第030239號函在卷可憑（見台電公司91年7月25日
        電輸字第9105-1201號函附件A-4），況上開盛德營造工
        程有限公司等6家公司陳情函係審計部以80年5月28日（
        80）審伍(一)字0822號函檢送台電公司，台電公司於80年
        5月31日收文，此有台電公司91年7月25日電輸字第9105
        -1201號函附件A-7附卷可憑，顯見上開函文於80 年5月
        31日始送至台電公司，亦見第30號至第35號塔基改採公
        開招標與上開陳情函無關，是公訴人此部分所舉證據不
        足認定上開簽辦用箋記載內容有不實之處，自難認於上
        開簽辦用箋之被告有何共同登載不實犯行。
      (3)次查力權公司79年4月提出之報告編號：89053號地質鑽
        探試驗報告書關於地層概述係記載：「……(2)第21號至
        第32號塔基其土層均屬覆蓋層，以沈泥質細砂為主偶夾
        粘土或砂質沈泥及卵礫石薄層。」等語，且依該報告書
        地層剖面圖所示，第24號～第29號塔基所在位置確有大
        部分為卵礫石地質，且卵礫石層深度約為0.3公尺至3.4
        公尺間，且查上開簽辦用箋、公文稿均係記載「第24號
        至第29號塔基、第36號至第59號塔基，其大部分土質為
        卵礫石、岩盤」等地質，而非起訴意旨所指之第24號至
        第29號塔基均係「薄層之岩石」。又第36號至第59號塔
        基部分，依力權公司79年4月提出之報告編號：89053號
        地質鑽探試驗報告書關於地層概述係記載：「(3)第33號
        至第39號塔基質土層均屬覆蓋層，以沈泥質細砂至粗砂
        及卵礫石層，卵礫石層由第33號至第39號約呈1/2～2/3
        分佈，逐次漸增。(4)第40號至第50號塔基其土層均屬覆
        蓋層，下層為岩盤，上層之厚度為約14公尺之卵礫石層
        夾粗細砂，下層之岩層為泥岩，惟第44號、第48號至第
        50號塔基之岩層內偶夾砂岩或砂質沈泥或細砂～中細砂
        較為特殊」等語，且依該報告書地層剖面圖所示（見台
        北市調查處卷第48頁至55頁、力權公司79年4月地質鑽
        探試驗報告書），第36號至第39號及第58號、第59號塔
        基地質確有大部分為卵礫石地質、第40號至第57號塔基
        地質確有大部分為卵礫石、岩盤地質。是子○○於上開
        簽辦用箋及公文稿記載第24號至29號塔基、第36號至第
        59號塔基大部分為卵礫石、岩盤地質等語，與地質鑽探
        試驗報告結果互核相符，是上開簽辦用簽、公文稿之記
        載並無虛偽不實之處，自難認於上開簽辦用箋及公文稿
        用印之被告有與共同被告子○○共犯登載不實公文書之
        犯行。
    4.被告等並未將高壓水沖法費用分攤編列於各沈箱下沈費用
      之方式藉以抬高工程費用而圖利中華工程公司：
      (1)公訴意旨認被告癸○○、午○○、辰○○、庚○○、戊○○、丙○○推由被告子○○製作不實之預算單價分析
        表，將高壓水沖法分攤編列於各沈箱下沈費用，藉以抬
        高工程費用乙節，無非係以子○○就中火至南投345/K
        V線第2期塔基工程交中華工程公司議價之第24號至第29
        號及第36號至第59號塔基部分，所編列之下沈費ψ6. 0
        M、ψ6.2M部分，預算底價單價分別定為90,250元、98,
        0 50元，嗣中華工程公司分別以84,293.5元、91,578.7
        元議價施作，其所編原定底價與中華工程公司議價施作
        價格相去不遠；而公開招標之第30號至第32 號塔基及
        第33號至第35號塔基，子○○就下沈費ψ6.0M 、ψ6.2
        M部分，預算底價單價分別編列為85,250元、94,050元
        ，惟第30號至第32號塔基得標廠商弘田營造有限公司（
        下稱弘田公司）之得標單價分別為16,895.26元、18,6
        39.29元，第33號至第35號塔基得標廠商海陽營造股份
        有限公司（下稱海陽公司）之得標單價分別為22,825.4
        4元、25,181.61元（見本院卷陸第221頁、第231頁、第
        235頁、第244頁、第247頁、第261頁、第286 頁），是
        子○○所列下沈費之底價與中華工程公司議價得標金額
        相差不遠，卻高於公開招標得標價格數倍，而弘田公司
        、海陽公司均未以高壓水沖法輔助沈箱下沈，且被告等
        就中火-南投345/KV線第2期塔基工程交中華工程公司議
        價施作之理由均以系爭塔基工程有以有高壓水沖法輔助
        沈箱下沈，該工法僅中華工程公司有施工經驗，並於各
        塔基工程契約之工程特別說明約定「……其費用計入有
        關項內不另計價」，而認被告子○○所編預算係將高壓
        水沖法費用分攤編列於各沈箱下沈費用，藉以抬高工程
        費用為其主要論據。
      (2)經查：
        第2期沈箱基礎工程底價之編列，係由承辦人員即被
          子○○本於權責及專業立者所編列，其他被告從未指
          示超編或製作不實底價單，迭據被告子○○於偵查及
          本院審理時供承在卷，其供稱：「（問：底價如何訂
          ？）第2期參考第1期及彰化、台中、工資、材料等決
          定。（問：是你決定？）是我決定，沒有別人參與，
          我依我專業知識而訂，我負責初稿。」（見82年度偵
          字第28801號偵查卷第66頁反面、第67頁）等語。
        且依台電公司之數量表、報審計部之數量表、與中華
          工程公司議價所列之數量表、或公開招標之數量表，
          均未將高壓水沖法單獨列項而使之成為一獨立費用單
          元，顯見高壓水沖法確非工程項目之費用。又台電公
          司與中華工程公司、弘田公司、海陽公司簽約時，均
          已於承攬契約書之本工程特別說明（A）內約定「本
          工程井筒下沈需用水沖法幫助下沈者，乙方（即承包
          人）應提送施工計劃書，經甲方（即台電公司）核准
          後始可施工，而其費用已計入有關項內不另計價」等
          語，顯見台電公司工程數量表所示下沈費用確已包括
          高壓水沖法之費用。
        而將高壓水沖法費用包括於下沈費用內，是否即為藉
          此抬高工程費用，公訴人雖另以公開招標之第30號至
          第32號塔基及第33號至第35號塔基下沈費ψ6.0M、ψ
          6.2M部分，預算底價單價分別編列為85,250元、94,
          050元，惟得標廠商弘田公司得標單價為16,895.26元
          、18,639.29元，海陽公司得標單價分別為22,825.44
          元、25,181.61元為其主要論據，惟查上開弘田公司
          、海陽公司之下沈費用明顯低於核定底價，係依台電
          公司所訂契約單價訂定原則，依決標價額調整各項費
          用所致，此由台電公司塔基工程投標須知第22點規定
          ：「契約單價訂定原則：本工程契約單價之訂定，得
          標人應同意下列計算原則，不得提出異議或其他任何
          辦法。
          1.訂定單價之公式（單位：%）
 ┌────┬──────┬────────────┬─────┐
 │ 標  比 │材料項調整率│工資項調整率            │ 備    註 │
 │（S'/S）│            │                        │          │
 ├────┼──────┼────────────┼─────┤
 │ 90以上 │S'/S×100   │S'/S×100               │ 包括90%  │
 ├────┼──────┼────────────┼─────┤
 │ 90-80  │     90     │（S'-S2×0.90）/S1×100 │ 包括80%  │
 ├────┼──────┼────────────┼─────┤
 │ 80-70  │     85     │（S'-S2×0.85）/S1×100 │ 包括70%  │
 ├────┼──────┼────────────┼─────┤
 │ 70以下 │     80     │（S'-S2×0.80）/S1×100 │          │
 └────┴──────┴────────────┴─────┘
          註(1)S1=工資項小計，S=（S1+S2）發包總額（核定底
              價）
              S2=材料項小計，S'=決標標價總額。」
          ，即可得知，並據證人即第33號至第35號塔基得標廠
          商海陽公司負責人寅○○證述：「我們公司得標後，
          台電公司會依得標金額進行比例減，這是經過調整後
          的金額」等語在卷（見本院卷陸第44頁）。且查弘田
          公司、海陽公司分別係以總價1,640萬元、1,970萬元
          得標（見承攬契約書本院卷陸第226頁、第239頁），
          而台電公司核定底價分別為3,350萬元、3,560萬元，
          是依單價訂定原則計算核定底價與決標價價總額標比
          ，上開第30號至第32號塔基、第33號至第35號塔基工
          程分別為48.96%（1,640萬元/3,350萬元）、5 5.34
          %（1,970萬元/3,560萬元），係屬標比70%以下者，
          依照上開台電公司契約單價訂定原則，其材料項調整
          率應為80%，而工資項調整率則依調整公式（S'-S2×
          0.80）/S1×100為調整。準此，為使契約各項目費用
          總和符合決標總價，決標總價越低，因材料項調整比
          例不得低於80%，相對將使工資項金額調整為更低。
          如上所述，第30號至第32號塔基工程及第33號至第35
          號工程之標比既為48.96 %、55.34 %，又材料項調整
          率為80%，弘田公司及海陽公司為使材料項與工資項
          總和等於得標價，故分別以22.07%、30. 66%調整核
          定底價所列工資項，是公開招標工程承攬契約所列下
          沈費雖遠低於核定底價，然此乃簽立承攬契約後，依
          決標價額相對調整工資項之核定底價所致，並非實際
          施工費用之成本，自難據此認定被告等有將高壓水沖
          法費用分攤於下沈費用藉以抬高工程費用。
    5.中華工程公司議價之每座塔基費用是否係民間廠商公開招
      標承包費用之3倍？
      (1)公訴人認中華工程公司議價之每座塔基費用係民間廠商
        公開招標承包費用之3倍，係以台北市調查處卷第119頁
        之評比表為其主要論據。
      (2)惟查該評比表並無製作者之記載，因而無從得知是何人
        依據何資料來源所製作，且公訴人亦未舉證證明該資料
        來源，復經被告表明不同意作為證據，況塔基工程費用
        因施工地點、地理位置、地質狀況、環境、危險因素、
        搬運情況等因素影響而有不同，且每座塔基體積不同，
        比較之基準不一，不能單以總價予以認定議價工程費用
        過高，此外，公訴人又未提出其他證據以資佐證，尚難
        憑僅議價之塔基費用高於公開招標費用而認被告等圖利
        中華工程公司。
    6.雖第2期工程交中華工程公司施作部分，有多列機具及人
      力動員費3,811,760元，但並非圖利中華工程公司：
      (1)公訴人認被告此部分涉及圖利中華工程公司，係因公開
        招標部分之塔基工程費用未列機具及力人動員費，惟議
        價部分卻多列機具及人力動員費3,811,760元，為其主
        要論據。然為被告子○○所否認，並辯稱：機具及人力
        動員費，為工程開工後調度機具及人員至施工地點所需
        費用等語，核與共同被告丙○○辯稱：議價之沈箱工程
        與公開招標之沈箱工程二者工作數量、工期不同，前者
        在415日（80年9月6日至81年10月31日）內要完成30座
        沈箱，後者300天完成3座，在工作數量、工期上，並不
        相當，故前者需都設立十數個工作面施工，始可如期完
        工，各工作面之間機具之調配、運搬、損耗及技術工人
        的調派，均需列入考量，是議價之沈箱工程需編列機具
        及人力動員費，以應實際需要，俾工程如期完工，順利
        供電等語相符，並有工程承攬契約書在卷可稽（見本院
        卷陸第226頁、第239頁、第263頁、第292頁），且其所
        辯情節復核與實際施工期間、塔基數量等事實相符，堪
        認被告所辯為實在，尚難認多列機具及人力動員費即圖
        利中華工程公司。
      (2)又機具及人力動員費，依台電公司慣例係歸類於稅雜費
        之一種，此由中工公司向台電承包的中寮至中港線塔基
        及裝塔第1期工程底價單第13項「機具及人力動員費」
        備註「稅什費」即可證明，而依此計算，該工程稅什費
        共有三項，機具及人力動員費占0.8%，保險費占1.5%，
        管理費及利潤占15.3%，後兩項合計占16.8%，而本案中
        火至南投345/KV線塔基第1期、第2期均編列機具及人力
        動員費0.8%，稅雜費約16.8%，合計17.6%核與前述中寮
        至中港線塔基及裝塔1期工程所編列的稅什費三項合計
        比率一致，益徵被告辯稱係依照過去從事相類似工程經
        驗編製底價乙節為可採，且其比率亦與專家建議的合理
        範圍15%至20%甚至20%至25%相符合，而公開招標稅什費
        比率10%，或有低至9.4%，原編底價時應估10%左右，以
        工程較單純、規模不大的塔基工程而言，亦屬合理數字
        ，至於第2期稅什費比率12.58%乙節，審計部數字諒有
        筆誤，台電公司復函附件中曾予說明。公訴人雖以82年
        8月26日台審部伍字第8210589號糾正函為證，以底價編
        列稅什費分別為9.4%、12.58%、16.8%不等，做為被告
        等圖利中工公司之證據，而對於該函旨在促請台電公司
        查明處理通盤檢討本案辦理經過，研訂改善方案見復之
        文意，且台電公司查明後以82年10月6日電輸字第8209-
        0134號函復審計部：「(一)本線路第1期及第2期工程與中
        華工程議價部分，因工程數量龐大，且位海口、海水淹
        沒區及洪水地區，要求品質及施工困難度高、風險大，
        中華工程公司必須投入大量工程專業人材，以提高工程
        品質並如期完工。因而中華工程公司必須支付大批工程
        專業人員至工地之差旅費、薪資等及本工程投入大量機
        具之設備綜合保險、中華工程公司工慣人員勞工或公務
        員保險、僱主意外責任及其他各種保險費。(二)中華工程
        公司為一有規模及組織完善之一國營機構，其具有大批
        工程品質研究人員及施工技術開發人材，該研究、開發
        人員對本工案工程品質、技術、進度等均提供非常有效
        的幫助，以使1、2期工程品質、進度符合本公司要求，
        該批人員薪資等及至工地指導之差旅費，中華工程公司
        均需增加支出。(三)另議價案因工程困難度高、風險大估
        計每座施後期200天，而發包案因其施工容易預估每座
        工期100天，議價案之工期較長、工程人員、研究開發
        人員所需支付費用均較發包工程為大。(四)上述中華工程
        公司所需之巨額費用於工程數量表並未列項支應，僅賴
        稅雜費項內支付。而公開招標發包工程其數量少、風險
        低，施工時僅派1至2位少數人員負管理工地事務，其餘
        均依賴本公司現場檢驗員協助，其所支付之稅雜費較少
        ，故本公司必須投入大批工程人員以協助發包工程施工
        ，因而影響本公司現場等人員之調度及影響他案工程之
        推展。(五)基於上述原因故議價第1期、第2期之稅雜費高
        於公開招標包工程。」等語，經審計部核其聲復理由尚
        無不當，此有審計部93年4月2日台審部伍字第09
        30001118號函在卷可稽（見本院卷伍第101、102頁）。
        是依現存卷證難認議價部分稅雜費之編定，有何不法可
        言。
    7.雖被告明知中華工程公司於議價得標後，依慣例會將工程
      分包予下游廠商，但不足以認定被告主觀上有圖利中華工
      程公司之犯意：
      (1)雖公訴人以證人丁○○、巳○○、辛○○、寅○○於調
        查局詢問時所為證述，作為其認定國內廠商並非如被告
        於簽文所稱無興建之能力，及被告明知中華工程公司既
        非獨自興建工程，不符機構營繕工程及購置定製變賣財
        物稽察條例第11條所稱僅有一家廠商符合規招標標準者
        之要件之依據。
      (2)惟按被告以外之人於檢察事務官、司法警察官或司法警
        察調查中所為之陳述，與審判中不符時，其先前之陳述
        具有較可信之特別狀況，且為證明犯罪事實存否所必要
        者，得為證據，刑事訴訟法第159條之2亦有明文。茲就
        上開證人於調查局所為證言之證據能力分述如下：
        雖證人即信欣營造有限公司負責人丁○○於82年9月
          23日調查局詢問時證稱：「第2、3號塔基工程是由本
          公司獨自興建，中華工程公司並無參與施工，……，
          台電公司人員應知悉此項工程係本公司獨自興建。…
          …第2、3號塔基沈箱工程，並未以高壓水沖輔助沈箱
          下沈法施工，……，高壓水沖輔助沈箱下沈施工技術
          在國內已有十年歷史，一般民營營造公司應有此施工
          技術或人才」等語（見82年度偵字第26920號偵查卷
          第47頁及其背面）；證人即承作第29號塔基工程之家
          隆營造有限公司負責人巳○○於82年3月19日調查局
          詢問時證稱：「（第29號鐵塔基礎工程是否由家隆營
          造有限公司獨自興建？中華工程公司有無參與興建施
          工？）本工程是家隆（營造有限）公司獨自興建的，
          中華工程公司沒有參與。」（同上偵查卷第49頁反面
          ）；證人即建吉企業有限公司負責人辛○○於82年3
          月19日調查局詢問時證稱：「第28號鐵塔基礎工程是
          由本公司（建吉企業有限公司）獨自興建，中華工程
          公司並無參與建施工」等語（見同偵查卷第51頁反面
          ）；證人寅○○於82年4月12日調查局詢問時證稱：
          「第33號至第35號鐵塔基礎工程係於80年11月間開始
          動工，於81年9月間完工，目前工程為保固期間為期
          1年，3座鐵塔基礎工程均係本公司獨建，未轉包給其
          他廠商」等語（見同偵查卷第53頁反面）。核其四人
          上開調查局詢問時所為陳述，均為刑事訴訟法第159
          條第1項之「被告以外之人於審判外之言詞陳述」，
          依刑事訴訟法第159條之2之規定，被告以外之人於司
          法警察調查中所為之陳述，與審判中不符時，其先前
          之陳述具有較可信之特別情況，且為證明犯罪事實存
          否所必要者，始得為證據。
        查證人丁○○於本件審理時證稱：信欣營造有限公司
          確有承做第2、3號塔基沈箱基礎工程，但其未到現場
          實際施作，連上開塔基地點都不清楚等語，是其調查
          局所言與本院證述內容不符，經審判長詢以為何其於
          本院所為陳述異於調查局所述時，其答稱：「可能是
          當時的工地經理人告訴我施工情形，所以我才會這樣
          回答，當時是調查局要詢問，所以我有問過工地主任
          ，他告訴我施工情形，我才這樣回答」、「二、三號
          塔基工程的詳細施工方式我不清楚，因為我沒有實際
          參與」等語（見本院卷柒II第278頁反面），顯見證
          人丁○○並未實際參與第2、3號塔基工程之施工，其
          對於施工情形之瞭解顯係基於他人之傳述，並非出於
          親身經歷，又公訴人復未能舉證證明證人丁○○於調
          查局陳述具有較可信之特別狀況，應認證人丁○○調
          查局陳述無證據能力，不得做為審判之證據資料。
        又證人巳○○於本件審理時證稱：家隆營造有限公司
          承做之第29號塔基，其有到現場施工，中華工程公司
          有指示塔基沈箱基礎工程如果沈不下去，要用水沖法
          或是用炸藥爆破，由中華工程公司作技術指導，該號
          塔基工程有預埋水沖法的管子，但實際未使用水沖法
          ，但有遇到岩盤而使用炸藥，中華工程公司並有派監
          至施工現場，家隆營造有限公司是做沈箱基礎的組模
          、配筋、打混凝土、四個角點的設定，下沈部分由中
          華工程公司負責家隆營造有限公司沒有單獨做過345/
          KV沈箱基確工程等語（見本院卷柒II第51頁至第54頁
          ），是其調查局所言與本院證述內容不符，且調查員
          詢問時僅詢及是否由家隆營造有限公司獨自興建，卻
          未就獨自興建有所定義，公訴人復未能舉證證明證人
          巳○○於調查局陳述具有較可信之特別狀況，應認證
          人巳○○調查局陳述無證據能力，亦不得做為審判之
          證據資料。
        再證人辛○○於本件審理時證稱：建吉企業有限公司
          確有向中華工程公司標得第28號塔基沈箱基礎工程，
          但實際交由巳○○施作等語，是其調查局所言與本院
          證述內容不符，且證人辛○○並未實際參與第28號塔
          基工程之施工，其對於施工情形之瞭解顯係基於揣測
          或傳聞，並非出於親身經歷，又公訴人復未能舉證證
          明證人辛○○於調查局陳述具有較可信之特別狀況，
          應認證人辛○○調查局陳述無證據能力，不得做為審
          判之證據資料。
        至證人寅○○於本院審理時則證稱：海陽公司係以公
          開招標方式得標施作第33號至第35號塔基工程，該工
          程有使用下包等語（見本院卷柒II第44頁、第47頁）
          等語，是其調查局所言與本院證述內容不符，且調查
          員詢問時僅詢及是否由海陽公司獨自興建，而未就獨
          自興建有所定義，公訴人復未能舉證證明證人寅○○
          於調查局陳述具有較可信之特別狀況，應認證人陳明
          寬調查局陳述無證據能力，亦不得做為審判之證據資
          料。
        綜上，依證人丁○○、巳○○、辛○○、寅○○於調
          查局詢問時所為證述均無證據能力。
      3.檢察官雖另以第1期塔基工程，中華工程公司以1億6,02
        0萬元議價得標，卻以9,018萬元轉包予其他廠商；轉手
        坐收利益7002萬元，第2期塔基工程，中華工程公司以5
        億5,000萬元議價得標，卻以3億0,666萬元轉包予其他
        廠商，轉手坐收1億5,852萬6,810元，作為其認定被告
        犯罪之論據，然為被告所堅決否認，並辯稱：中華工程
        公司於工程現場均設有工作站，配備車輛，派有工程人
        員，且需提供鋼筋、水泥等材料及材料試驗費用、測量
        、品質管理費用等支出等語在卷，並據證人吳瑩銘、壬○○、巳○○、卯○○、丑○○均於本院審理時證述中
        華工程公司提供塔基沈箱基礎工程所需之水泥、鋼筋、
        炸藥及炸藥施工指導、指導預埋管線於井筒以備無法下
        沈之用等情在卷，顯見上開塔基沈箱基礎工程並非中華
        工程公司分包之營造廠商獨自興建完成，是以被告上開
        所辯尚非虛妄，應堪採信。此部分被訴事實，亦屬不能
        證明。
、綜上所述，公訴人所指被告癸○○、午○○、辰○○、庚○○、戊○○、丙○○、子○○共同涉犯貪污治罪條例第6條
    第1項第4款之圖利罪、刑法第213條之公務員登載不實罪等
    罪嫌，應屬不能證明，自不能以上開罪名相繩。此外，本院
    復查無其他積極證據足認上開被告等有何公訴人所指之犯行
    ，揆諸前揭說明，既不能證明被告等犯罪，自應均為無罪之
    諭知。
肆、臺灣臺北地方法院檢察署83年度偵字第8316號併辦部分：臺
    灣臺北地方法院檢察署86年7月31日甲○勇秋83偵8316字第
    3752號函送意旨認被告午○○於80年6月間，辦理新東西線
    第1期發包工程涉嫌貪瀆案件，與本案與有連續犯之關係，
    屬於裁判上之一罪，而移送本案併案審理，惟被告午○○經
    公訴人起訴圖利及登載不實公文書罪部分，業經本院為無罪
    之判決，該等併辦部分即與本件不生任何裁判上一罪或實質
    上一罪之關係，自應將該併辦部分退回檢察官，由其另為處
    理，應予說明。
伍、適用的法律：刑事訴訟法第301條第1項前段。
本案經檢察官呂朝章到庭執行職務。
中　　華　　民　　國　  94　　年　　2 　　月　　1 　　日
                  刑事第十三庭  審判長法  官  朱瑞娟
                                      法  官  吳佳薇
                                      法  官  陳慧萍
上正本證明與原本無異。
如不服本判決，應於判決送達後10日內向本院提出上訴狀（應抄
附繕本）。告訴人或被害人如對於本判決不服者，應具備理由請
求檢察官上訴，其上訴期間之計算係以檢察官收受判決正本之日
期為準。
中　　華　　民　　國　　94　　年　　3 　　月　　31　　日
                                      書記官  何適熹
